臺灣高等法院臺中分院刑事判決　　　　　　　　九十一年度上更(一)字第一五六號
　　上　訴　人
　　即　被　告　丁○○
　　選任辯護人　王正喜
右上訴人，因被告偽造文書等案件，不服臺灣臺中地方法院八十八年度訴字第九二八
號，中華民國八十八年十月十八日第一審判決（起訴案號：臺灣臺中地方法院檢察署
八十七年度偵字第二二七四二號），提起上訴，經本院判決後，由最高法院發回審理
，本院判決如左：
　　主      文
原判決撤銷。
丁○○共同連續行使偽造私文書，足以生損害於他人，處有期徒刑陸月，如易科罰金
以參佰元折算壹日。
如附表所示刷卡名義人簽帳單第一聯共參張，簽帳單第二、三聯上偽造之署押共陸枚
，均沒收。
　　事      實
一、丁○○為壬○○之姐夫，於民國（下同）八十七年九月九日，在台中縣大里市○○路○段四八六號二樓住處，見壬○○所有以舊換新之美商美國商業銀行國家信
    託儲蓄股份有限公司（下稱美國銀行）信用卡（卡號000000000000
0000號），經其大姊辛○○持同住該處之家人印章代收後放置於屋內桌上，
    因家中無人，丁○○竟意圖為自己不法之所有，下手竊取該張信用卡，得手後並
    與一不詳姓名之成年女子，共同基於犯意之聯絡，並基於概括之犯意，利用竊得
    之壬○○信用卡，推由該不詳姓名成年女子於簽帳單上偽簽壬○○署押憑以偽造
    簽帳單私文書方式，共同向美國銀行信用卡特約商號施行詐術，即二人共同持該
    信用卡，先於八十七年九月十一日晚上十時許，前往台中市○○○路一二三號之
    一「甲○○○」商店，購買洋酒而簽帳消費新台幣（下同）二萬六千一百八十元
    ，再於同日晚上十一時十四分許，前往台中市○○區○○路三段三九三號「榮真
    興業有限公司」購買行動電話二支、香煙十條及洋酒一瓶共計簽帳消費三萬二千
    七百五十元（分別偽簽二筆簽帳單，二筆金額分別為五千二百五十元及二萬七千
    五百元），致使「甲○○○」及「榮真興業有限公司」之員工陷於錯誤，乃允其
    二人簽帳消費，足以生損害於壬○○、「甲○○○」及「榮真興業有限公司」，
    嗣經壬○○查詢後於九月十二日辦理掛失，始為警循線查獲。
二、案經壬○○訴由臺中縣警察局霧峰分局移送臺灣臺中地方法院檢察署檢察官偵查
    起訴。
　　理      由
一、訊據上訴人即被告（下稱被告）丁○○，固坦承有於上開時地，住於大里市○○
    路之情事，惟矢口否認有上開竊盜、行使信用卡購物之犯行，並先後辯稱：其沒
    有在該住處，私下竊盜該信用卡使用，更沒有與陌生女子前去消費冒簽三次，且
    其身材前後變化甚多，店員前後之指稱亦不一致，可見其應非共犯云云。惟查：
(一)右揭時地，被告竊取被害人壬○○所有信用卡，並持以共同消費等犯罪事實，業
    據被害人壬○○於歷次警訊、偵查及原審、本院審理時指訴在卷，並據被害人美
    國銀行代理人戊○○於偵審中供述明確，復有美國銀行授權紀錄查詢表及被害人
    壬○○之大姊辛○○持同住家人印章代收信用卡之掛號回執等影本各一份、簽帳
    單影本三張附卷可稽，可見壬○○上開信用卡遭人冒用之情事，至為明顯，要堪
    認定。又證人即榮真興業有限公司當日銷售員乙○○，於八十七年九月二十五日
    接受台中縣警察局霧峰分局內新派出所員警偵訊時，經員警持被害人壬○○提供
    之被告相片一張命乙○○指認，證人乙○○當場指認該相片中之丁○○，即為八
    十七年九月十一日二十三時十四分許，在其所服務之榮真興業有限公司購買行動
    電話二支、香煙十條及洋酒一瓶共計簽帳消費三萬二千七百五十元之其中一員，
    並指稱「八十七年九月十一日二十三時十分許，丁○○前來本公司購置行動電話
    等物品後，即叫其帶來之女子以信用卡刷卡付帳，但該女人未發一語且神色緊張
    ，購得後即離去」等語在卷。其後，證人乙○○於八十八年八月三十日被拘提到
    案時，亦證稱被告係共犯之一，另於八十八年九月二十日原審審理時，經提示偵
    查卷附之照片，訊及當庭之被告是否就是伊在警局指認之人時，證稱：當庭之被
    告有比較胖，且事隔甚久，伊無法確定等語。然證人乙○○亦堅稱：當時伊指認
    的，確是偵查卷附照片中之人（即被告丁○○）沒錯云云（參見原審卷六十、六
    五頁）。則依一般常情，人的記憶往往隨時間經過而淡化模糊，是證人之證言真
    實性應以愈近案發時點所為之證詞愈可靠，觀諸證人乙○○上開二次證述時間相
    隔達一年之久，自以伊警訊時之證述情節，因距離案發時點較近而較為可採。
(二)被告雖另辯稱證人乙○○所指認之照片，係其十年前所拍，證人應不易指認云云
    。惟查，證人乙○○所指認之照片，其上所顯示之被告，與現今被告本人之長相
    ，除現今被告變得略較豐盈外，其餘輪廓及臉部特徵等均極為相似，有被告所提
    台灣居民來往大陸通行證影本在卷可稽（參見本院前審卷二八頁），是被告上開
    所辯云云，尚難輕信。又證人乙○○經本院更審時再三傳喚，未能出庭應訊，然
    依伊於原審兩度所證上情，可見證人已無從肯認被告是否即係共犯之一，而依證
    人壬○○、辛○○、庚○○及被告於本院更審時所供，佐以被告於八十七年十月
    六日警訊所供「目前同住所」，參互以觀，被告當時確係住於該處所，再依偵查
    卷之入出境資料所載，被告於案發後之八十七年十月八日始出境，被告亦於原審
    時自承九月十一日當時人在臺中云云（參見原審卷二十頁），則證人辛○○代收
    壬○○之信用卡，置於該住處客廳內，在壬○○當日返家前，應無可能遭外人侵
    入竊取，始合常情，且本案至今，並無任何跡象可認係外人竊盜該信用卡，則辛○○當日代收該信用卡後之下午，縱有離開該住處接小孩約三、四十分鐘之情事
    ，亦難認定該信用卡係外人所竊盜使用，是被告於本院更審時上開辯詞，亦難遽
    採。再者，甲○○○之員工即證人己○○，於偵審中就該日被冒刷時有無錄影存
    證乙節，前後所證，固有不一之情況，但扣案之錄影帶二捲，其內容並非於八十
    七年九月十一日所錄製，八十七年九月十一日當日「甲○○○」營業時之錄影內
    容因操作問題而未錄製等情，亦據證人己○○到庭結證明確，並經本院先後勘驗
    在卷（參見本院前審卷三五頁，更審卷一００頁），故扣案之錄影帶二捲，尚不
    足資為被告有利之認定。綜上各情以觀，被告顯有與該不詳姓名成年女子，共同
    持壬○○之信用卡偽簽壬○○之署押，並進而偽造簽帳單消費之行為，要甚明確
    。且被告既有共同持壬○○之信用卡冒簽帳單消費之行為，則被害人壬○○於警
    訊時指稱上開信用卡為被告所竊（參見偵查卷八頁背面），自已合法告訴，本院
    應一併審理。從而，被告前揭所辯，顯係空言飾卸之詞，洵無足採，是本件事證
    明確，被告上開竊盜、共同詐欺取財及行使偽造私文書等犯行，均堪認定。
二、按刑法上之偽造文書罪，須以足生損害於公眾或他人為成立要件，而所謂足生損
    害，係指他人有可受法律保護之利益，因此遭受損害或有受損害之虞而言（參照
    最高法院五十年台上字第一二六八號判例意旨）。經查，被告與不詳姓名之女子
    ，以被告竊盜手法取得之上開信用卡，自行在附表之簽帳單上，偽造壬○○消費
    之簽帳單私文書，使該刷卡名義人遭受被求償之損害，商店亦可能無法受償而受
    損，自堪認定足以生損害於該名義人及商店。是核被告所為，係犯刑法第三百二
    十條第一項之竊盜罪，同法第三百三十九條第一項之詐欺取財罪，同法第二百十
    六條第二百十條之行使偽造私文書罪。起訴書認詐欺取財罪應係詐欺得利罪，容
    有未洽，起訴法條應予變更。被告等人偽造署押之行為，係偽造私文書之部分行
    為，偽造私文書之低度行為，應為行使偽造私文書之高度行為吸收，均不另論罪
    。又被告等人上開三次行使偽造私文書、詐欺取財之犯行，時間緊接，犯罪構成
    要件相同，顯係基於概括犯意反覆為之，均為連續犯，均應依刑法第五十六條規
    定論以連續行使偽造私文書罪、連續詐欺取財罪，並各加重其刑。被告與該不詳
    姓名成年女子間，就上開三次行使偽造私文書及詐欺取財之犯行，有犯意聯絡及
    行為分擔，應論以共同正犯。被告所犯上開竊盜、共同連續行使偽造私文書及共
    同連續詐欺取財罪間，具有手段目的之牽連關係，為牽連犯，應依同法第五十五
    條之規定，從較重之共同連續行使偽造私文書罪處斷。且對於一式三聯可複寫之
    簽帳單，被告等人以一行為同時偽造三個相同之署押，仍為單純一罪，不生想像
    競合之問題。原審經審理之結果，認被告罪證明確，予以論科，固非無見。但查
    ，偽造之簽帳單一式三份，其中第一聯交予消費者收執，其他二聯分別由銀行、
    商店收執，則該簽帳單之宣告沒收方式，應明顯區分，適用之法律亦屬有別，原
    審未加區分，顯有違誤。被告提起上訴，否認上開犯罪，固非可取，但原判決既
    有上開可議，即屬無可維持，應由本院撤銷改判。又被告犯罪後，刑法第四十一
    條得易科罰金之法定最重本刑，已由三年提高至五年，並於九十年一月十日修正
    公布，於同月十二日生效施行，依刑法施行法第三條之一第二項「未諭知得易科
    罰金之處罰者，亦同」，可見未判決確定之刑事案件，如法定最重本刑為五年以
    下有期徒刑，且經宣告被告有期徒刑在六月以下時，即應依法諭知易科罰金之折
    算標準，至為顯明，則經比較新舊法之規定，自應以新法有利於被告，本件自應
    依新法諭知易科罰金之折算標準。爰審酌被告犯罪動機可議、手段惡劣、犯後態
    度至今毫無悔意，惟所生危害尚非重大等一切情狀，量處如主文第二項所示之刑
    ，並諭知易科罰金之折算標準，以示懲儆。至如附表所示手寫式簽帳單，一式三
    聯，其第一聯簽帳單各一張，合計三張，為被告等收執而為其等所有，且係供犯
    罪所用之物，雖未扣案，並無證據證明業已滅失，爰依刑法第三十八條第一項第
    二款規定，宣告沒收之，其上「壬○○」之署押，因已附屬該第一聯簽帳單而無
    從分割，不另為沒收之諭知。再如附表所示之第二、三聯簽帳單，各二張共六張
    ，係分別交由特約商店或發卡銀行保管，均非被告等所有而無從宣告沒收，惟其
    上即如附表所示第二、三聯簽帳單上偽造之「壬○○」署押共六枚，雖未扣案，
    但無證據證明業已滅失，均應依刑法第二百十九條規定，宣告沒收之。
據上論結，應依刑事訴訟法第三百六十九條第一項前段、第三百六十四條、第二百九
十九條第一項前段、第三百條，刑法第二十八條、第五十六條、第二百十六條、第二
百十條、第三百二十條第一項、第三百三十九條第一項、第二條第一項前段、第五十
五條、第三十八條第一項第二款、第四十一條第一項前段、第二百十九條，刑法施行
法第三條之一，罰金罰鍰提高標準條例第一條前段、第二條，判決如主文。
本案經檢察官丙○○到庭執行職務。
中      華      民      國　    九十一     年     八      月   二十七 　日
                                臺灣高等法院臺中分院刑事第二庭
                                    　審判長法  官　羅　禮　政
                                    　　　　法  官　陳　欣　安
                                    　　　　法  官  蔡　聰　明
右正本證明與原本無異。
如不服本判決應於收受送達後十日內向本院提出上訴書狀，其未敘述上訴之理由者並
得於提起上訴後十日內向本院補提理由書（均須按他造當事人之人數附繕本）。
　　　　　　　　　　　　　　　　　　　　　　書記官　郭  振　祥
中      華      民      國　    九十一     年     八      月   二十八 　日
刑法第二百十六條：
行使第二百十條至第二百十五條之文書者，依偽造、變造文書或登載不實事項或使登
載不實事項之規定處斷。
刑法第二百十條：
偽造、變造私文書，足以生損害於公眾或他人者，處五年以下有期徒刑。
　　　　　　　　　　　　　　　　　　　　　　　　　　　　　　　　　　　　Ｒ
 附表（簽帳單私文書）：
┌──┬─────────┬─────────┬────────────┐
│編號│   消費日期       │ 金   額（新台幣）│  刷卡商店及刷卡名義人  │
├──┼─────────┼─────────┼────────────┤
│ 一 │八十七年九月十一日│二萬六千一百八十元│甲○○○          壬○○│
├──┼─────────┼─────────┼────────────┤
│ 二 │八十七年九月十一日│二萬七千五百元    │榮真興業有限公司  壬○○│
│    │八十七年九月十一日│五千二百五十元    │榮真興業有限公司  壬○○│
└──┴─────────┴─────────┴────────────┘
　　　　　　　　　　　　　　　　　　　　　　　　　　　　　　　　　　　Ｒ
